【裁判字號】    91,婚,1289
【裁判日期】    920515
【裁判案由】    履行同居
【裁判全文】
臺灣台中地方法院民事判決  九十一年度婚字第一二八九號
    原      告  乙○○
    訴訟代理人  林益堂  律師
    被      告  甲  ○
右當事人間請求履行同居事件，本院判決如左：
    主      文
被告應與原告同居。
訴訟費用由被告負擔。
    事      實
甲、原告方面：
  一、聲明：求為判決如主文所示。
  二、陳述：兩造於民國（下同）八十七年十月五日在中國大陸廣西省桂林市人民政府民政
      廳婚姻登記處登記結婚，雙方約定被告應在臺灣地區與原告共同生活，並以原告之住
      所為共同之住所，嗣經財團法人海峽交流基金會認證後，原告並於同年十月二十六日
      在臺灣戶政機關辦妥結婚登記手續，嗣於同年十二月十一日被告來臺與原告同居，后
      於九十一年八月十一日回大陸返鄉探親後，即一直不肯返台與原告團聚，被告顯然違
      背同居義務，為此提起本件訴訟。
  三、證據：提出戶籍謄本一紙為證，並請求傳訊證人即原告母親劉鍾連。
乙、被告方面除以書狀辯稱：其願意解除與原告早已名存實亡的婚姻關係，其未能來台與原
    告履行同居，實因原告性格內向，對其母親惟命是從，很少與被告溝通，而其母親為人
    苛簿，在台生活期間，時時對被告歧視，而被告對此亦不聞不問，致使被告生活在孤獨
    痛苦中，是兩造婚姻無維繫必要，願意解除名存實亡之婚姻關係外，則未於言詞辯論期
    日到場。
丙、本院依職權向內政部入出境管理局調取被告入出境資料。
    理    由
一、本件被告受合法之通知，無正當理由，未於言詞辯論期日到場，經核無民事訴訟法第三
    百八十六條所列各款之情形，爰依原告之聲請，准由其一造辯論而為判決。
二、按婚姻無效、確認婚姻成立或不成立、撤銷婚姻、離婚或夫妻同居之訴，得合併提起，
    或於第一審或第二審言詞辯論終結前，為訴之變更、追加或提起反訴，民事訴訟法第五
    百七十二條第一項定有明文。本件原告原提起離婚之訴，嗣變更為請求被告履行同居之
    訴，核與人事訴訟程序寬認訴之變更、追加，以求紛爭解決一次性之立法意旨無違，揆
    諸首揭法條，原告訴之變更自屬合法，應予准許。次按婚姻無效、確認婚姻成立或不成
    立、撤銷婚姻、離婚或夫妻同居之訴，得合併提起，或於第一審或第二審言詞辯論終結
    前，為訴之變更、追加或提起反訴，民事訴訟法第五百七十二條第一項亦定有明文，是
    本件被告於本院言詞辯論終結後所提起之離婚反訴，要與下開規定不合，自不應准許，
    合先敘明。
二、兩造夫妻關係現仍存續中，有原告提出之戶籍謄本配偶欄記載可稽。
三、按「臺灣地區人民與大陸地區人民間之民事事件，除本條例另有規定外，適用臺灣地區
    之法律。」「夫妻之一方為臺灣地區人民，一方為大陸地區人民者，其結婚或離婚之效
    力，依臺灣地區之法律。」臺灣地區與大陸地區人民關係條例第四十一條第一項、五十
    三條定分別有明文。又婚姻無效或撤銷婚姻，與確認婚姻成立或不成立及離婚或夫妻同
    居之訴，專屬夫妻之住所地或夫、妻死亡時住所地之法院管轄。但訴之原因事實發生於
    夫或妻之居所地者，得由各該居所地法院管轄；民事訴訟法第五百六十八條第一項亦定
    有明文。次按夫妻之住所，由雙方共同協議之，未為協議或協議不成時，得聲請法院定
    之。法院為前項裁定前，以夫妻共同戶籍地推定為其住所。民法第一千零二條亦著有明
    文。經查，本件原告訴請被告履行同居，原告為台灣地區人民，被告為大陸地區人民，
    有戶籍謄本及被告大陸地區居民身份證在卷足證，揆之首揭說明，本件婚姻效力之準據
    法自應適用臺灣地區法律。從而，本件應適用我民事訴訟法上開專屬管轄之規定。再本
    件原告起訴請求履行同居，觀之被告來台後係與原告同住在台中縣東勢鎮○○路五二五
    之三號，此有前揭旅行證記載被告來台地址可憑，雖嗣後被告返回大陸居住，惟仍應以
    上址為兩造在台之共同住所地，是依首揭規定，本件履行同居之訴，應專屬本院管轄，
    合先敘明。
四、本件原告主張兩造於八十七年十月五日在中國大陸廣西省桂林市結婚，並於臺灣辦理結
    婚登記手續，被告並於同年十二月十一日來臺與原告同居，俟於九十一年八月十一日返
    回大陸後，迄今均未再返臺乙節，業據原告提出戶籍謄本為證，復據證人即原告母親劉
    鍾連到庭證述無訛，並經本院依職權向內政部入出境管理局函查被告入出境資料核閱屬
    實，且為被告所不爭執，可證被告確未與原告在臺同居，應堪信原告之主張為真實。
五、按夫妻互負同居之義務。但有不能同居之正當理由者，不在此限，民法第一千零一條定
    有明文。又按夫妻之住所，由雙方共同協議之；未為協議或協議不成時，得聲請法院定
    之；法院為前項裁定前，以夫妻共同戶籍地推定為其住所，民法第一千零二條亦定有明
    文。是依民法第一千零零一條前段規定：「夫妻互負同居之義務」，而同居義務指永久
    同居而言，故夫妻為履行同居義務，經營共同生活，須決定共同住處，此乃婚姻本質之
    彰顯，故夫妻應以永久共同生活為目的，而互負履行同居之義務。雖住所係決定各項法
    律效力之中心地，然民法並未強制規定自然人應設定住所，且未明定應以住所為夫妻履
    行同居義務之唯一處所。觀諸夫妻同居之義務，係構成婚姻本質之內容，除法律成分外
    ，尚有道德及情感上成份，是夫妻縱未住於其住所，而係另居他處，亦不能免除於該他
    處互負同居之義務，且夫妻同居義務係對等之義務。經查，原告於八十七年十月二十六
    日日在臺灣辦妥結婚登記手續後，被告於同年十二月十一日即來臺與原告同居，迄至九
    十一年八月十一日返鄉後，即未如期返台與原告團聚。揆之上情，顯見原告戶籍地即台
    中縣東勢鎮○○路五二五之三號為兩造共同生活之住所地，此有戶籍謄本及內政部入出
    境管理局函附之大陸地區人民進入臺灣地區旅行證申請書各一紙附卷可稽。按之前揭說
    明，兩造既以原告戶籍地為共同生活之住所地，被告竟不履行同居義務，又無不能履行
    同居義務之正當理由，況被告經合法通知，既不於言詞辯論期日到場爭執，且其答辯書
    亦未載明有不能履行同居之正當理由，以供本院斟酌，此外又查無任何證據足資證明其
    有不能履行同居義務之正當理由，是原告上開主張堪信為真實。是原告本於夫妻關係，
    訴請被告履行同居，依法應予准許。
六、據上論結，本件原告之訴為有理由，依民事訴訟法第三百八十五條第一項前段、第七十
    八條判決如主文。
中        華        民        國   九十二   年      五       月     十五      日
                          臺灣台中地方法院家事法庭
                              法     官   楊  熾  光
右正本證明與原本無異
如不服本判決，應於送達後廿日內，向本院提出上訴狀並表明上訴理由，如於本判決宣示後
送達前提起上訴者，應於判決送達後廿日內補提上訴理由書（須附繕本）。
中        華        民        國   九十二   年      五       月     十五      日
                              法院書記官  何  俞  瑩


司法院資訊處製作；財團法人民間司法改革基金會備份。
